---
title: "Rstan Introduction"
author: ""
date: "2021/5/6"
output: ioslides_presentation
---

```{r setup, include=FALSE}
knitr::opts_chunk$set(echo = FALSE)
```

## RStanの実行

- 基本的に2つのファイルが必要
<br />
<br />

  + **データ処理のための「.R」ファイル**
<br />

  + **RStanを使ってMCMCを実行するときに必要な「.stan」ファイル**
<br />
<br />

  さらに必要に応じて
<br />

  + **データを格納した「.csv」ファイル**

## 「.stan」ファイル

- RStudionでは、「File →　New File → Stan File」で作成可能
<br />
<br />
<br />


- 「.stan」ファイルは、主に以下の3つの「ブロック」で構成される
<br />
<br />

   + `data` ブロック ... データとサンプルサイズの情報
<br />

   + `parameters` ブロック ... 事後分布を得たいパラメータの定義
<br />

   + `model` ブロック ... モデル（尤度）, 事前分布の定義
<br />

## 「.stan」ファイル

- 文法は直感的で分かりやすい（詳しくは後程）
<br />
<br />

- **注意点**
<br />

  + ブロックは中括弧 `{ }` で囲む
<br />

  + 行の最後にはセミコロン `;` を打つ
<br />

  + コメントアウトはスラッシュ2本 `//`
<br />

  + ファイルの最終行には空白行
<br />
<br />

RStudioでは「Check」でミスがないか確認可能

## 早速書いてみよう

- 以下のビールの売り上げのモデルのパラメータを推定
<br />
<br />

$$
Sales_i \sim Normal\,(\mu,\sigma^2)\\
\\
(\,\Longleftrightarrow \, Sales_i = \mu + \epsilon_i,\,\, \epsilon_i\sim Normal\,(0,\sigma^2)\,)
$$
<br />

  + それぞれの売り上げの観測値が平均 $\mu$,分散 $\sigma^2$ の正規分布に従うという簡単なモデル
<br />
<br />

- データは「"2-4-1-beer-sales-1.csv"」に格納されている

## 「.stan」を書く

- 「beer_sales.stan」
```Stan

data {
  int N;                //サンプルサイズ
  vector[N] sales;      //データ
}

parameters {
  real mu;               //平均のパラメータ
  real<lower=0> sigma;   //標準偏差のパラメータ
}

model {
  for (i in 1:N) {
    sales[i] ~ normal(mu,sigma);
  }     // salesのi番目の値が平均mu,標準偏差sigmaの正規分布から得られた
}       //今回はmu,sigmaの事前分布は指定なし　= (-∞,∞)の一様分布

```

## 「.stan」を書く

- `N` , `sales` については「.R」ファイル内でデータを使って定義
<br />

- `mu` , `sigma` はパラメータブロックで定義されている
<br />
<br />

- 全ての変数・パラメータについて,「型(type)」指定をしなくてはならないことに注意
<br />

   + 実数 ... `real` (`upper`,`lower`で上下限の指定もできる)
<br />

   + 整数 ... `int`
<br />

   + ベクトル（要素数N） ... `vector[N]`
<br />

   + 行列（K行J列） ... `matrix[K,J]`
<br />


## 「.stan」を書く

<br />
<br />

- `model` ブロックは `for` 文ではなく,　ベクトルそのままでも良い
<br />
<br />

```Stan

model {
  sales ~ normal(mu,sigma);
} 

```


## 「.R」ファイル; 準備

- まずはデータを読み込む

```{r, echo=TRUE}

file_beer_sales_1 <- read.csv("2-4-1-beer-sales-1.csv")
head(file_beer_sales_1)

```


```{r, echo=TRUE}
head(file_beer_sales_1$sales)
```

## 「.R」ファイル; 準備

- サンプルサイズを取得

```{r, echo=TRUE}
sample_size <- nrow(file_beer_sales_1)
```
<br />

- **listで「.Stan」に受け渡すobjectを作る**

```{r, echo=TRUE}
data_list <- list(sales = file_beer_sales_1$sales, N = sample_size)
head(data_list$sales)
data_list$N
```

## 「.R」ファイル; MCMCを実行

```{r, echo=TRUE, message=FALSE}
library(rstan)
mcmc_result <- stan(
  file = "beer_sales.stan",  #「.stan」ファイル
  data = data_list,          # 受け渡すlist
  seed = 1,　　　　　　　　　  # 乱数のシード
  chains = 4,　　　　　　　　  # チェーン数
  iter = 2000,　　　　　　　   # 1チェーンあたりの乱数の数
  warmup = 1000,　　　　　　  # バーンイン期間の数
  thin = 1,　　　　　　　　　  # 間引き（今回は1なので間引きなし）
)
```

## MCMCの実行結果

```{r,echo=TRUE}
print(
  mcmc_result,
  probs=c(0.025,0.5,0.975) #95%信用区間と中央値（MED推定量）
)
```

## 古典的な推定値

```{r,echo=TRUE}
print(mean(file_beer_sales_1$sales)) #mean
print(sd(file_beer_sales_1$sales))  #srandard deviation
```

## トレースプロット

```{r,echo=TRUE}
traceplot(mcmc_result)
```


## MCMCサンプルの抽出

```{r,echo=TRUE}
mcmc_sample <- rstan::extract(mcmc_result, permuted=FALSE)
# permuted=FALSE で並び順を保持
print(class(mcmc_sample))
print(dim(mcmc_sample))
```

## MCMCサンプルの抽出

```{r,echo=TRUE}
print(dimnames(mcmc_sample))
```

## 代表値の計算

```{r,echo=TRUE}
#サンプルのうちmuの情報だけ取り出しベクトルに
mu_mcmc_vec <-as.vector(mcmc_sample[,,"mu"])

#事後中央値(MED)
print(median(mu_mcmc_vec))
#事後期待値(EAP)
print(mean(mu_mcmc_vec))
```


## 代表値の計算
```{r,echo=TRUE}
#95％信用区間
print(quantile(mu_mcmc_vec,probs=c(0.025,0.975)))

#事後最高密度値は連続かつ乱数なので求められない
# →　ヒストグラムからカーネル密度推定
```


```{r,echo=TRUE}
```

## 事後分布のプロット

```{r,echo=TRUE,warning=FALSE,message=FALSE}

library(bayesplot)

#ヒストグラム
mcmc_hist(mcmc_sample,pars=c("mu","sigma"))
```

## 事後分布のプロット

```{r,echo=TRUE,message=FALSE}

#カーネル密度推定
mcmc_dens(mcmc_sample,pars=c("mu","sigma"))
```


## MCMCサンプルの自己相関の評価

```{r,echo=TRUE,message=FALSE}

#コレログラム
mcmc_acf_bar(mcmc_sample,pars=c("mu","sigma"))
```

## 参考文献

- 馬場 真哉(2019)「実践Data Scienceシリーズ RとStanではじめる ベイズ統計モデリングによるデータ分析入門」講談社, 第2部第4章,第2部第5章



